【裁判字號】    98,訴,355
【裁判日期】    991109
【裁判案由】    損害賠償
【裁判全文】
臺灣高雄地方法院民事判決               98年度訴字第355號
原      告  蔡秉杰
法定代理人  盧滿
訴訟代理人  梁智豪律師
被      告  曾月香
訴訟代理人  任進福律師
複代理人    郭泰煌律師
上列當事人間請求損害賠償事件，原告於刑事訴訟程序（96年度
交易字第683 號）附帶提起民事訴訟（97年度交附字第15號），
經本院刑事庭移送前來，本院於民國99年10月20日言詞辯論終結
，判決如下：
    主  文
原告之訴及假執行之聲請均駁回。
訴訟費用由原告負擔。
    事實及理由
一、原告主張：被告於民國95年11月19日下午11時許，騎乘車牌
    號碼ZDE-085 號輕型機車（下稱系爭輕機車），沿高雄市○
    ○區○○路慢車道由南往北方向行駛，行經華夏路604 巷路
    口時，疏未注意車前狀況，追撞原告騎乘之車牌號碼XUL-46
     3號重型機車（下稱系爭重機車），原告因而人車倒地（下
    稱系爭交通事故），受有頭部外傷併蜘蛛膜下腔出血、右側
    急性硬腦膜下出血之傷害，經治療後仍無法復原，現呈植物
    人狀態，業經本院家事法庭以96年度禁字第271 號民事裁定
    宣告禁治產。原告因系爭交通事故受有下列損害：(1)看護費
    用新台幣（下同）4,960,776 元、(2)勞動能力喪失之損害3,
    862,974 元、(3)非財產上損害（精神慰撫金）2,000,000 元
    ，共計10,823,750元，原告僅請求被告賠償4,329,500 元，
    爰依民法第184 條第1 項前段、第193 條第1 項、第195 條
    第1 項前段等規定，提起本訴等情。並聲明：(一)被告應給付
    原告4,329,500 元，及自起訴狀繕本送達翌日起至清償日止
    ，按週年利率百分之5 計算之利息。(二)願供擔保，聲請宣告
    假執行。
二、被告則以：被告於95年11月19日下午11時許騎乘系爭輕機車
    沿高雄市○○區○○路慢車道由南往北方向行駛，途經華夏
    路604 巷路口處時，適有原告酒後騎乘系爭重機車行經該處
    欲右轉進入華夏路604 巷，原告自被告左後方超車後貿然右
    轉彎，被告見狀閃煞不及，致系爭輕機車左前車頭與原告所
    騎乘之系爭重機車左後車身撞擊，始發生系爭交通事故，原
    告主張被告騎乘系爭輕機車從後追撞原告騎乘之系爭重機車
    ，並非實情，被告就系爭交通事故之發生，並無過失。縱被
    告有過失，過失比例亦僅有百分之10。原告之傷勢，經治療
    後現呈植物人狀態，而植物人5 年後死亡率達百分之95，則
    原告之餘命應為5 年，並非45.96 年；原告係由親屬看護，
    應不得向被告請求賠償看護費用；原告請求精神慰撫金之金
    額過高；原告未能證明其能力在通常情形下可能取得之收入
    為若干，且原告餘命僅有5 年，原告請求喪失勞動能力之損
    害金額，顯然過高。此外，原告就系爭交通事故之發生，與
    有百分之90之過失，被告之賠償責任應減輕百分之90。並應
    扣除原告已領得之強制汽車責任保險金等語為辯。並聲明：
    (一)原告之訴駁回。(二)如受不利判決，願供擔保，聲請宣告免
    為假執行。
三、兩造不爭執事實：
  (一)被告於95年11月19日下午11時許，騎乘系爭輕機車沿高雄市
    ○○區○○路慢車道由南往北方向行駛，行經華夏路604 巷
    路口時，與原告騎乘之系爭重機車發生碰撞，原告因而人車
    倒地，受有頭部外傷併蜘蛛膜下腔出血、右側急性硬腦膜下
    出血之傷害，經治療後仍無法復原，現呈植物人狀態，業經
    本院家事法庭以96年度禁字第271 號民事裁定宣告禁治產。
  (二)原告已領得強制汽車責任保險金1,624,251元。
四、本件爭點：
  (一)被告就系爭交通事故之發生，有無過失？原告有無過失？兩
    造之過失比例為何？
  (二)原告得請求之各項損害及金額，各為若干？
五、得心證理由：
  (一)被告就系爭交通事故之發生，有無過失？原告有無過失？兩
    造之過失比例為何？
    1.原告主張系爭交通事故之發生，係被告於前揭時地，騎乘
      系爭輕機車從後追撞原告騎乘之系爭重機車等情，惟被告
      否認之，並以：原告從被告左後方超車後突然右轉欲進入
      華夏路604 巷，被告閃煞不及，致系爭輕機車左前車頭與
      原告所騎乘之系爭重機車左後車身撞擊，始發生系爭交通
      事故等語為辯。
    2.經查：系爭輕機車前車輪蓋損害，系爭重機車車尾燈（含
      左右方向燈）破裂，有照片在卷可稽（他字第3024號卷第
      19至21頁）。從系爭重機車車尾左右方向燈外殼與車身外
      殼接縫處殘留紅色塑膠外殼、邊緣呈不規則破裂，且可見
      及燈泡等情（他字第3024號卷第19頁、本院卷第228 頁）
      ，可以判斷系爭重機車車尾左右方向燈外殼原為紅色，系
      爭重機車車尾左右方向燈均已破裂之情形。原告主張系爭
      重機車車尾左右方向燈完好無缺云云，與實情不符，不足
      採信。又觀之系爭交通事故現場圖所示之刮地痕，接近華
      夏路604 巷路口，且一前一後，前者往北延伸，後者略往
      北北東方向延伸，對照系爭輕、重機車車損照片，系爭輕
      機車左前車頭（龍頭、前輪蓋板）、系爭重機車右側車身
      、車頭均有擦痕，顯然系爭道路交通事故現場圖所示之刮
      地痕，係系爭輕、重機車倒地後與路面摩擦所留下。參諸
      系爭輕機車前車輪蓋損害，系爭重機車車尾燈（含左右方
      向燈）破裂之受損情形，可知兩車碰撞時，系爭重機車位
      於系爭輕機車前方，系爭交通事故現場圖上之刮地痕，前
      者為系爭重機車之刮地痕，後者為系爭輕機車之刮地痕。
      系爭輕機車倒地後所留下之刮地痕約略往北北東方向延伸
      ，可見其當時受有來自西南方（往東北方）之力量之撞擊
      ，否則應無可能於正常行進間，突然向東北方偏離倒地。
      又原告於高雄地方法院檢察署96年度他字第601 號重傷害
      案件偵查中自陳：系爭交通事故之過失在伊，伊不提告訴
      等語，有訊問筆錄在卷可查（他字第601 號卷第37頁）。
      綜合以上各節，被告抗辯系爭交通事故係原告從其左後方
      超車後右轉欲轉入華夏路604 巷，其閃煞不及，致系爭輕
      機車左前車頭與原告所騎乘之系爭重機車左後車身撞擊，
      始發生系爭交通事故等語，核與系爭交通事故現場之刮地
      痕、車行方向及車損情形相符，堪予採信。原告主張系爭
      交通事故係因被告騎乘系爭輕機車從後追撞原告騎乘之系
      爭重機車，並無足採。
    3.按汽車行經無號誌之交岔路口應減速慢行，作隨時停車之
      準備；汽車行駛至交岔路口，轉彎車應讓直行車先行；汽
      車駕駛人飲用酒類或其他類似物後其吐氣所含酒精濃度超
      過每公升0.25毫克或血液中酒精濃度超過百分之0.05以上
      ，不得駕車，道路交通安全規則第93條第1 項第2 款、第
      102 條第1 項第7 款、第114 條第1 項第2 款定有明文。
      原告騎乘系爭重機車欲右轉進入華夏路604 巷，本應讓騎
      乘系爭輕機車直行之被告先行，又當時天候晴、路面乾燥
      、無缺陷、障礙物，有道路交通事故調查報告表（一）附
      卷可稽（他字第3024號卷第15頁），原告並無不能注意之
      情事，竟未注意貿然從被告左側超車後右轉，致與被告騎
      乘之系爭輕機車發生碰撞。且原告飲用酒類，事故發生後
      經抽血檢驗酒精濃度，換算呼氣酒精濃度為每公升0.925
      毫克，有觀察記錄表在卷可憑（他字第601 號卷第27頁）
      ，原告已達不能安全駕駛之程度，亦可認定。原告飲用酒
      類已達不能安全駕駛之程度，仍騎乘系爭重機車上路，又
      轉彎車未讓直行車先行，以致與被告騎乘之系爭輕機車撞
      擊，應為系爭交通事故發生之主因。又被告騎乘系爭輕機
      車行經無號誌之華夏路604 巷路口，有減速慢行，作隨時
      停車準備之注意義務，依當時情形並無不能注意之情事，
      被告疏於注意，致閃煞不及，應為系爭交通事故發生之次
      因。高雄市政府交通局車輛行車事故鑑定委員會、覆議委
      員會均同此認定，有鑑定意見書、函文存卷可參（交附卷
      第13至15頁）。依上述兩造過失情節，本院認系爭交通事
      故之發生，被告之過失比例為百分之10，原告之過失比例
      為百分之90。
  (二)原告得請求之各項損害及金額，各為若干？
    1.按因故意或過失，不法侵害他人之權利者，負損害賠償責
      任，民法第184 條第1 項前段定有明文。次按不法侵害他
      人之身體或健康者，對於被害人因此喪失或減少勞動能力
      或增加生活上之需要時，應負損害賠償責任；不法侵害他
      人之身體、健康、名譽、自由、信用、隱私、貞操，或不
      法侵害其他人格法益而情節重大者，被害人雖非財產上之
      損害，亦得請求賠償相當之金額，民法第193 條第1 項、
      第195 條第1 項前段分別定有明文。被告就系爭交通事故
      之發生有過失（比例百分之10），已如前述，原告因系爭
      交通事故受有傷害，與被告之過失行為，亦有相當因果關
      係，被告應就原告所受損害，負賠償責任。茲就原告各項
      損害之請求是否准許，分述如後：
      (1)看護費用：
        原告主張其因系爭交通事故受傷，經治療後仍無法復
          原，現呈植物人狀態，終身無法自理生活而需仰賴他
          人之照顧，每月需支出看護費用17,280元，原告尚有
          餘命45.96 年，總計需支出看護費用4,960,776 元等
          情。被告雖不爭執原告現呈植物人狀態而終身無法自
          理生活，需仰賴他人之照顧乙情，惟以：原告之餘命
          應為5 年，並非45.96 年；原告係由親屬看護，應不
          得向被告請求賠償看護費用等語為辯。然親屬代為照
          顧被害人之起居，固係基於親情，但親屬看護所付出
          之勞力並非不能評價為金錢，雖因二者身分關係而免
          除被害人之支付義務，惟此種基於身分關係之恩惠，
          自不能加惠於加害人。故由親屬看護時雖無現實看護
          費用之支付，仍應認被害人受有相當於看護費用之損
          害，得向加害人請求賠償，始符公平原則。被告抗辯
          原告係由其親屬照顧，不得請求看護費用云云，自不
          足採。原告既因系爭交通事故受傷，經治療仍無法復
          原，現呈植物人狀態，終身無法自理生活而需仰賴他
          人照顧，則其請求看護費用之損害，自屬有理。
        原告現呈植物人狀態，各器官損失機能比例相當高，
          目前僅有生命徵象較為正常，有長庚醫療財團法人高
          雄長庚紀念醫院（下稱長庚醫院）99年7 月21日（99
          ）長庚院高字第974318號函附鑑定書存卷可稽（本院
          卷第277 、278 頁）。據此可見，原告之身體機能已
          非如一般健康之人，其餘命自不能逕以94年台閩地區
          簡易生命表定之，原告主張其餘命為45.96 年尚無足
          採。又被告雖以他案民事判決曾引中華民國神經學學
          會（現已更名為台灣神經學學會）85年2 月6 日（85
          ）順會字第017 號函意見謂原告餘命僅有5 年。然本
          院函詢台灣神經學學會，該會以99年8 月25日（99）
          鑫會字第171 號函覆稱：該會無相關統計資料，歉難
          提供等語，有函文存卷可查（本院卷第305 頁）。是
          以，被告此部分抗辯，亦難遽採。然按當事人已證明
          受有損害而不能證明其數額或證明顯有重大困難者，
          法院應審酌一切情況，依所得心證定其數額，民事訴
          訟法第222 條第2 項定有明文。原告因系爭交通事故
          受有傷害，現呈植物人狀態，終身無法自理生活而需
          仰賴他人照顧，得請求看護費用之損害，已如前述。
          而關於原告餘命（即終身所需看護期間）為若干，本
          院依原告聲請囑託長庚醫院進行鑑定，該院函覆稱：
          關於原告可能餘命部分，因醫學尚有其極限性，對於
          各個病人之身體特異性，均無法準確評估，經本院鑑
          定團隊多次會議後，仍無法就原告餘命有一準確性結
          論，無法提供意見等語，有函附鑑定書在卷可稽（本
          院卷第277 、278 頁）。原告證明其終身所需看護之
          期間，顯有重大困難。本院審酌原告各器官損失機能
          之比例、生命徵象及台灣神經外科醫學會99年9 月27
          日（99）神外醫慶字第084 號函意見，認原告餘命尚
          有12年，原告得請求12年看護費用之損害。
        原告主張每月所需看護費用以17,280元計算，被告並
          不爭執。是以，原告得請求被告賠償12年之看護費用
          為1,988,605 元【計算式：[17,280 ×12×9.000000
          00（此為應受看護12年之霍夫曼係數）] ＝1,988,60
          5 元（小數點以下四捨五入）】，逾此範圍之請求，
          尚非有理。
      (2)勞動能力喪失之損害：原告主張其因系爭交通事故受傷
        ，經治療後仍無法復原，現呈植物人狀態，勞動能力全
        部喪失，原告每月可得薪資以17,280元計算，計算至60
        歲，有30年勞動能力喪失之損害3,862,974 元等情，被
        告對於原告勞動能力全部喪失乙節，雖不爭執，惟以：
        原告每月收入應不足17,280元，且應僅能計算餘命5 年
        喪失勞動能力之損害等語為辯。然被害人身體或健康遭
        受損害，致喪失或減少勞動能力，其本身即為損害，並
        不限於實際所得之損失，至於個人實際所得額，僅得作
        為評價勞動能力損害程度而已，不得因薪資或收入未減
        少即謂無損害，故所謂減少及殘存勞動能力之價值，應
        以其能力在通常情形下可能取得之收入為標準，其金額
        應就被害人受侵害前之身體健康狀態、教育程度、專門
        技能、社會經驗等方面酌定之，不能以一時一地之工作
        收入為準。原告於受傷前之94年度申報薪資所得僅有72
        ,000元，固有稅務電子閘門財產所得調件明細表存卷可
        查（本院卷第29頁）。然原告係高中畢業，自93年起受
        僱於中冬金中藥行，從事中藥材工作，除據原告陳明在
        卷外，並有稅務電子閘門財產所得調件明細表在卷可佐
        。是依原告之教育程度、及其從事該行業之期間，原告
        主張以勞動基準法最低工資17,280元計算其每月勞動能
        力喪失之損害，應屬可採。又計算原告勞動能力喪失之
        損害，係以原告受傷前情狀，與現狀相較為斷，易言之
        ，原告得請求賠償之數額，係以其因受傷所受損害為準
        。據以衡量原告因系爭交通事故受傷，呈植物人狀態，
        致喪失全部勞動能力之標準，應與原告受傷前情狀相較
        ，而非以其受傷後之植物人狀態為據。被告抗辯原告現
        呈植物人狀態，餘命為5 年，僅得請求5 年勞動能力喪
        失之損害，難認有據。原告係66年10月28日生，系爭交
        通事故發生時已滿29歲，原告請求計算至原告60歲，有
        30 年 勞動能力喪失之損害，共計3,862,974 元【計算
        式：[17,280 ×12×18.00000000 （此為30年之霍夫曼
        係數）] ＝3,862,974 （小數點以下四捨五入）】，應
        屬有理。
      (3)精神慰撫金：原告因系爭交通事故受有頭部外傷併蜘蛛
        膜下腔出血、右側急性硬腦膜下出血之傷害，經治療後
        仍無法復原，現呈植物人狀態等情，兩造並不爭執。衡
        情，原告自會因其身體受有傷害而有精神上之痛苦，原
        告主張其因受傷而有非財產上損害，應有理由。按精神
        慰撫金之酌定，除原告所受之傷害程度外，尚應審酌兩
        造之身份地位、學識經歷、財產狀況及原告痛苦程度等
        節以定之。查原告係高中畢業，從事中藥材工作，每月
        薪資30,000元，名下有房屋1 棟、土地1 筆、汽車1 輛
        ，財產總額1,280,360 元；被告係高職畢業從事百貨服
        務業，每月薪資30,000元，名下有房屋1 棟、土地1 筆
        ，財產總額1,393,580 元，業據兩造陳明在卷，並有稅
        務電子閘門財產所得調件明細表附卷可稽（本院卷第25
        至30頁）。本院復斟酌原告因此事故受傷、治療及現呈
        植物人之狀態，認原告請求之精神慰撫金以1,500,000
        元為適當，逾此範圍之請求尚屬無據。
    2.按損害之發生或擴大，被害人與有過失者，法院得減輕賠
      償金額，或免除之，民法第217 條第1 項定有明文。系爭
      交通事故之發生，原告過失比例為百分之90，被告過失比
      例為百分之10，已如前述，依前開規定，被告之損害賠償
      責任，應減輕百分之90。原告原得請求被告給付看護費用
      1,988,605 元、勞動能力喪失之損害3,862,974 元、精神
      慰撫金1,500,000 元，合計7,351,579 元。減輕被告賠償
      責任百分之90，原告得請求之賠償金額為735,158 元【計
      算式：7,351,579 元×（1-90% ）＝735,158 ，元以下四
      捨五入】。
    3.按保險人依強制汽車責任保險法規定所為之保險給付，視
      為被保險人損害賠償金額之一部分，被保險人受賠償請求
      時，得扣除之，強制汽車責任保險法第32條定有明文。原
      告因系爭交通事故已領取強制汽車責任保險金1,624,251
      元乙情，被告不爭執。揆諸上開規定，原告得請求被告賠
      償之金額，應扣除其已領取之強制汽車責任保險金。惟原
      告得請求被告賠償之金額，扣除原告已領取之強制汽車責
      任保險金後，已無餘額，是原告不得再請求被告賠償。
六、綜上所述，原告依民法第184 條第1 項前段、第193 條第1
    項、第195 條第1 項前段之規定，請求被告給付4,329,500
    元及自起訴狀繕本送達翌日起至清償日止，按週年利率百分
    之5 計算之利息，為無理由，應予駁回。原告之訴既經駁回
    ，則其假執行之聲請，亦失所附麗，併予駁回之。
七、據上論結，本件原告之訴為無理由，依民事訴訟法第78條，
    判決如主文。
中    華    民    國    99    年    11    月    9     日
                  民事第三庭    法  官  陳宛榆
以上正本係照原本作成。
如對本判決上訴，須於判決送達後20日內向本院提出上訴狀。如
委任律師提起上訴者，應一併繳納上訴審裁判費。
中    華    民    國    99    年    11    月    11    日
                                書記官  周耿瑩

司法院資訊處製作；財團法人民間司法改革基金會備份。
